【裁判字號】    96,易,1645
【裁判日期】    970109
【裁判案由】    詐欺
【裁判全文】
臺灣士林地方法院刑事判決              96年度易字第1645號
公  訴  人  臺灣士林地方法院檢察署檢察官
被      告  甲○○
上列被告因詐欺案件，經檢察官提起公訴（95年度偵字第7700號
），而被告於準備程序中就被訴事實為有罪之陳述，經合議庭裁
定由受命法官獨任進行簡式審判程序，並判決如下：
    主  文
甲○○共同連續犯詐欺取財罪，處有期徒刑壹年肆月，減為有期
徒刑捌月。
    事實及理由
壹、程序部分：
一、按適用簡式審判程序之有罪判決書之製作，準用刑事訴訟法
    第454 條之規定，同法第310 條之2 定有明文。本件經裁定
    進行簡式審判程序，爰依照前開法律規定，準用刑事訴訟法
    第454 條為判決書之製作，先予敘明。
二、次按簡式審判程序之證據調查，不受刑事訴訟法第159 條第
    1 項所定：「被告以外之人於審判外之言詞或書面陳述，不
    得作為證據。」之限制，此見同法第273 條之2 規定甚明，
    故本件被告以外之人於審判外所為之陳述，亦得作為證據，
    併予敘明。
貳、實體認定部分：
一、犯罪事實：甲○○與湯木發（另案由臺灣臺北地方法院審理
    中）共同意圖為自己不法之所有，基於詐欺取財之概括犯意
    聯絡，由湯木發收購榮承企業有限公司（設臺北市○○區○
    ○街302 號1 樓，下稱榮承公司），利用不知情之湯春蘭（
    已經檢察官為不起訴處分確定）擔任董事長，而為下列詐欺
    取財行為：
  (一)由湯木發自稱「陳老闆」，甲○○自稱榮承公司經理，對外
    與大同股份有限公司（以下簡稱大同公司）洽談生意，並由
    甲○○於民國87年12月16日以榮承公司名義佯與大同公司簽
    訂「遠傳行動電話門號經銷合約書」，並於附表一所載時間
    向大同公司訂購如附表一所載貨品，使大同公司誤信為真，
    於訂購當日如數交付貨物，甲○○及湯木發則以附表二所列
    支票支付貨款，惟經大同公司屆期提示，因退票不能兌現，
    大同公司乃派員於88年2 月12日至榮承公司查訪，發現該址
    大門深鎖，人去樓空，所有貨物亦遭搬走下落不明，且遍尋
    甲○○、湯木發二人不著，始知受騙。
  (二)由湯木發自稱榮承公司總經理「楊潤生」，甲○○自稱榮承
    公司經理，與富驊企業股份有限公司（下稱富驊公司）洽談
    生意，並簽訂「經銷合約書」，初以小額現金交易及支票付
    款如期兌現之方式取得富驊公司信任後，隨即於87年12月23
    日佯稱向富驊公司訂購唯讀光碟機300 台、音源線304 條、
    光碟機4 台（總價472,500 元），並持以榮承公司為發票人
    ，發票日88年2 月28日，票號為AV0000000 號，與貨款同額
    之支票1 張支付貨款，另以榮承公司、湯春蘭及洪有福名義
    簽發面額100 萬元之本票1 張及榮承公司名下位於大同區○
    ○段○ ○段485 地號土地及其上建物所有權狀，向富驊公司
    表示有付款能力，使富驊公司陷於錯誤，於同年12月24日依
    甲○○指定將上開電子產品寄送至臺灣南部某處，嗣富驊公
    司將前揭支票提示遭退票，派員至榮承公司查訪，發現人去
    樓空，始知受騙。
  (三)案經大同公司、富驊公司訴由臺灣士林地方法院檢察署檢察
    官偵查起訴。
二、上揭犯罪事實，業據被告於本院訊問時坦白認罪，有關被告
    甲○○與湯木發向大同公司、富驊公司行使詐術，使之交付
    財物等情，並經證人乙○○、朱冠洲於偵訊中證述明確，另
    有遠傳行動電話門號經銷合約書、大同公司收貨單、榮承企
    業有限公司統一發票、附表二所列之支票及退票理由單、富
    驊公司客戶基本資料表、榮承公司保證文件、送貨驗收單、
    榮承公司採購訂單、經銷合約書、本票、土地及建物所有權
    狀、犯罪事實(二)所載票號AV0000000 之支票及退票理由單附
    卷可資佐證，堪予認定。另湯木發收購榮承公司，由不知情
    之湯春蘭擔任董事長之事實，則經廖耕葵（原名廖任癸）、
    湯春蘭、張金輝、麥世貞、董中平於偵訊時陳述明確，另有
    臺北市政府建設局第一科榮承企業有限公司案卷在卷可按，
    亦堪認定，是被告前揭自白，應與事實相符，本件事證明確
    ，被告犯行，堪予認定，應依法論科。
三、按行為後法律有變更者，適用行為時之法律。但行為後之法
    律有利於行為人者，適用最有利於行為人之法律，刑法第2
    條第1 項定有明文，此為「從舊從輕」之比較，經查：
  (一)被告行為時，95年7 月1 日修正施行前刑法（以下簡稱修正
    前刑法）第28條規定：「二人以上共同『實施』犯罪之行為
    者，皆為正犯。」修正後則規定：「二人以上共同『實行』
    犯罪之行為者，皆為正犯。」所謂「實行」係指犯罪行為人
    從事構成要件之行為。「實施」則涵蓋實行、陰謀、預備、
    著手概念在內，非僅侷限於直接從事犯罪構成要件之行為。
    因「實行」較「實施」之意涵範圍窄，應以修正前刑法第28
    條規定較為不利。
  (二)被告行為後，刑法第56條關於連續犯之規定，業於94年1 月
    7 日修正公布刪除，並於95年7 月1 日施行，此刪除雖非犯
    罪構成要件之變更，但顯已影響行為人刑罰之法律效果，自
    屬法律有變更。按連續犯本質上應屬數罪，僅係基於訴訟經
    濟或責任吸收原則之考量，而論以一罪，並加重其刑至二分
    之一。刑法修正後將連續犯規定刪除，致修正後刑法已無連
    續犯規定可資適用，原連續數行為，須以數罪併罰。修正前
    後，就被告之行為，顯有一次評價與多次評價之別，自應以
    修正前之規定，較有利於被告。
  (三)按為「從舊從輕」之比較時，應就罪刑有關之共犯、未遂犯
    、想像競合犯、牽連犯、連續犯、結合犯，以及累犯加重、
    自首減輕暨其他法定加減原因（如身分加減）與加減例等一
    切情形，綜其全部罪刑之結果而為比較（最高法院95年第8
    次刑事庭會議決議參照）。經綜合比較前揭被告行為後之法
    律變更，共同正犯範圍之限縮，對於被告並無實質上之影響
    ，連續犯之刪除則有罪數之別，以修正後之規定，並非較有
    利於行為人，故本件應依刑法第2 條第1 項前段，適用修正
    前刑法之規定。
四、核被告所為，係犯刑法第339 條第1 項之詐欺取財罪。被告
    甲○○與湯木發就前揭詐欺取財犯行有犯意聯絡及行為分擔
    ，為共同正犯。被告二次詐欺取財犯行，時間緊接，手法相
    同，所犯為構成要件相同之罪，顯係基於概括犯意為之，為
    連續犯，應依修正前刑法第56條規定，論以一罪，並加重其
    刑。爰審酌被告年逾半百，竟甘受人指使，參與詐欺取財犯
    行，先以小額現金交易取得信任，再以支票為支付工具，大
    量訂購貨品，任其跳票並一走了之，嚴重影響社會正常交易
    安全，戕害人際信任關係，所詐得之貨品價值高達二百餘萬
    ，所生損害重大，併其品行、生活狀況、智識程度、犯罪所
    生之危害、犯罪後於本院訊問時坦承犯行等一切情狀，量處
    如主文所示之刑。而被告犯罪時間在96年4 月24日以前，所
    犯雖為詐欺罪，但所宣告之刑未逾1 年6 月，不適用中華民
    國96年罪犯減刑條例第3 條第1 項第15款不得減刑之規定，
    爰依同條例第2 條第1 項第3 款，減其宣告刑二分之一。
五、至被告行為時，本件據以論罪科刑之刑法第339 條第1 項法
    定刑中關於「或科或併科1 千元以下罰金」部分，應適用罰
    金罰鍰提高標準條例第1 條第1 項前段，依行政院會銜司法
    院所定標準提高至10倍，經依現行法規所定貨幣單位折算新
    臺幣條例第2 條規定，折算為新臺幣後內容為：或科或併科
    新臺幣3 萬元以下罰金。而被告行為後，刑法施行法於95
    年6 月14日修正增訂第1 條之1 ，其第1 項、第2 項前段規
    定：「中華民國94年1 月7 日刑法修正施行後，刑法分則編
    所定罰金之貨幣單位為新臺幣。94年1 月7 日刑法修正時，
    刑法分則編未修正之條文定有罰金者，自94年1 月7 日刑法
    修正施行後，就其所定數額提高為30倍」，據此刑法第339
    條第1 項法定刑罰金部分已變更為：或科或併科新臺幣3 萬
    元以下罰金。修正增訂前後，其實質內容相同，並無有利不
    利之別，本無刑法第2 條第1 項新舊法比較之問題，自應適
    用刑法施行法第1 條之1 第1 項、第2 項前段準據法之特別
    規定，調整刑法第339 條第1 項之法定刑。再被告行為時，
    刑法第33條第5 款規定：「罰金：1 元以上。」94年2 月2
    日修正公布後則規定：「罰金：新台幣1 千元以上，以百元
    計算之。」比較修正前後規定，如量處罰金之最低額，修正
    前為銀元1 元即新臺幣3 元，修正後則為1 千元，以修正前
    之規定，有利於被告，應適用修正前之規定，然本條款原為
    量刑之裁量界限規定，與刑法分則法定刑之變更有別，自毋
    庸為新舊法比較，均附此敘明。
六、依刑事訴訟法第273 條之1 第1 項、第299 條第1 項前段，
    刑法第2 條第1 項前段、第339 條第1 項、修正前刑法第28
    條、第56條，刑法施行法第1 條之1 第1 項、第2 項前段，
    中華民國96年罪犯減刑條例第2 條第1 項第3 款、第7 條，
    判決如主文。
七、如不服本判決，應於收受送達後10日內向本院提出上訴書狀
    ，其未敘述上訴之理由者並得於提起上訴後20日內向本院補
    提理由書（均須按他造當事人之人數附繕本）。
本案經檢察官洪三到庭執行職務。
中    華    民    國    97    年    1     月    9     日
                  刑事第七庭法  官  周群翔
以上正本證明與原本無異。
                            書記官  劉育君
中    華    民    國    97    年    1     月    9     日
附表一：
┌──┬────┬────────────┬──────┐
│編號│日    期│ 貨  品  名  稱  數  量 │價       額 │
├──┼────┼────────────┼──────┤
│ 01 │88/01/04│手機1 百台、補充卡1 千片│ 1,468,000元│
├──┼────┼────────────┼──────┤
│ 02 │88/01/16│手機100台、if卡80片     │ 1,131,000元│
├──┼────┼────────────┼──────┤
│ 03 │88/02/01│if卡加紅包袋100片       │   120,000元│
├──┴────┴────────────┼──────┤
│ 總                                  計 │ 2,719,000元│
└────────────────────┴──────┘
附表二：
┌──┬────┬─────┬─────┬───────┐
│編號│發 票 人│支票號碼  │發票日    │面       額   │
├──┼────┼─────┼─────┼───────┤
│ 01 │榮承公司│AV0000000 │88/02/12  │1,468,000元   │
├──┼────┼─────┼─────┼───────┤
│ 02 │同    上│AV0000000 │88/03/03  │1,131,000元   │
├──┼────┼─────┼─────┼───────┤
│ 03 │同    上│AV0000000 │88/03/03  │  120,000元   │
└──┴────┴─────┴─────┴───────┘
附錄本案論罪科刑法條全文：
中華民國刑法第339 條
意圖為自己或第三人不法之所有，以詐術使人將本人或第三人之
物交付者，處5 年以下有期徒刑、拘役或科或併科1 千元以下罰
金。
以前項方法得財產上不法之利益或使第三人得之者，亦同。
前二項之未遂犯罰之。


司法院資訊處製作；財團法人民間司法改革基金會備份。
